【裁判字號】    98,上訴,241
【裁判日期】    990429
【裁判案由】    強制猥褻
【裁判全文】
臺灣高等法院花蓮分院刑事判決         98年度上訴字第241號
上  訴  人
即  被  告  鄭○○
選任辯護人  廖頌熙律師（法律扶助基金會）
上列上訴人因強制猥褻案件，不服臺灣臺東地方法院97年度訴字
第144號中華民國98年7月31日第一審判決（起訴案號：臺灣臺東
地方法院檢察署97年度偵字第192號），提起上訴，本院判決如
下：
    主  文
原判決撤銷。
鄭建平無罪。
    理  由
壹、公訴意旨以；被告鄭○○與代號「0000-0000」少女（民國
    80年11月某日生，真實姓名年籍詳卷，下稱A女）具有監督
    之親屬關係，竟為滿足自己性慾，而為下列行為:
（一）基於猥褻之概括犯意，自A女就讀國中一年級上學期開學
      （即93年9月中旬某日夜間某時）起至94年6月間某日止，
      以每隔1個月1次之頻率，在其臺東縣臺東市住處（地址詳
      卷）之客廳內，趁A女觀賞電視之際，以手撫摸A女之大腿
      內側，因A女年幼無知，不知如何表示反對的意思，遂任
      由甲男猥褻，迨撫摸接近A女下體時，A女驚覺有異，用手
      撥開，並走進祖母房間睡覺，被告鄭○○始罷手，以此方
      式多次猥褻A女。
（二）96年5月4日出獄後，自96年5月4日後之某日起至96年10月
      13日凌晨某時止，另行基於猥褻之犯意，在上址住處客廳
      內，以每月一次頻率，以同前之手法，猥褻A女五次。
    因認被告犯有刑法第225條第2項之乘機猥褻罪。
貳、程序部分:
一、按被告以外之人於審判外之言詞或書面陳述，除法律有規定
    者外，不得作為證據。又被告以外之人於審判外之陳述，經
    當事人於審判程序同意作為證據，法院審酌該言詞陳述或書
    面陳述作成時之情況，認為適當者，亦得為證據。當事人、
    代理人或辯護人於法院調查證據時，知有第159條第1項不得
    為證據之情形，而未於言詞辯論終結前聲明異議者，視為有
    前項之同意，刑事訴訟法第159條第1項及第159條之5分別定
    有明文。查證人0000-0000C、0000-0000D於警詢時之陳述，
    屬於被告以外之人於審判外之言詞陳述，對於本案案情之陳
    述又僅屬輕描淡寫，未觸及構成要件行為，與本案事實無關
    ，且辯護人於原審準備程序中已主張證人0000-0000C、0000
    -0000D警詢時之陳述，為被告以外之人於審判外之陳述，並
    無證據能力，則依上開刑事訴訟法第159條第1項有關傳聞證
    據排除法則之規定，證人0000-0000C、0000-0000D於警詢時
    之陳述，並無證據能力。
二、證人A女於警詢所為陳述有證據能力：
（一）按被告以外之人（包括證人、鑑定人、告訴人、被害人及
      共同被告等）於檢察事務官、司法警察官或司法警察調查
      中所為之陳述，與審判中不符時，其先前之陳述具有較可
      信之特別情況，且為證明犯罪事實存否所必要者，得為證
      據，刑事訴訟法第159條之2定有明文。所謂「前後陳述不
      符」，應就前後階段之陳述進行實質性差異的判斷，惟並
      不限於全部之陳述，即僅有部分陳述不符，就該部分陳述
      仍屬「前後陳述不符」。而「所謂具有較可信之特別情況
      ，係指被告以外之人於檢察事務官、司法警察官或司法警
      察調查中所為之陳述，從客觀上之環境或條件等情況加以
      觀察，有足以取代審判中反對詰問之可信性保證者而言」
      （最高法院98年台上字第3011號判決參照）。而所謂「外
      部情況」之認定，包含：(一)時間之間隔:陳述人先前陳
      述是在記憶猶新的情況下直接作成，一般與事實較相近，
      事後即可能因記憶減弱或變化，致有不清晰或陳述不符之
      現象發生。(二)有意識的迴避：由於先前陳述時被告未在
      場，是陳述人直接面對詢問警員所為陳述較為坦然；事後
      可能因陳述人對被告有所顧忌或同情，因而在被告面前較
      不願陳述不利被告之事實。(三)受外力干擾：陳述人單獨
      面對檢察事務官或司法警察（官）所為之陳述，程度上較
      少會受到強暴、脅迫、詐欺、利誘或收買等外力之影響，
      其陳述較趨於真實。若被告在庭或有其他人員參與旁聽時
      ，陳述人可能會本能的作出迴避對被告不利之證述，或因
      不想生事乃虛構事實而為陳述。(四)事後串謀：共犯對警
      察描述犯案經過時，因較無時間去編造或杜撰事實，客觀
      上亦較難認與被告間有勾串情事，其陳述具有較可信性，
      但事後因特殊關係，雙方可能因串謀而統一口徑；或事後
      情況變化，兩者從原先敵對關係變成現在友好關係等情形
      ，其陳述即易偏離事實而較不可信。法院應斟酌上開因素
      綜合判斷，亦應細究陳述人之問答態度、表情與舉動之變
      化，此一要件係屬訴訟法事實之證明，以自由證明為已足
      ，且應由主張此項證據之人證明。惟此僅係確定上開陳述
      有無證據能力而已，至該證據具有證據能力後，其證據力
      之強弱問題，仍待法院綜合全辯論意旨及調查證據所得，
      依法認定之。
（二）經查，證人A女於警詢時，在社工人員的陪同下，詳細陳
      述被害經過，嗣後在原審審理時，未能再清楚證述被害的
      次數、時間，兩相比較，其證述自屬前後不符。而A女於
      96年11月12日接受警員詢問，陳述被害經過後，一直到原
      審97年11月24日審理時，在陳述的時間上已經相距一年有
      餘，距離犯罪時間，更已經超過三年以上。而且被害人學
      校導師在原審證稱96年10月18日因為發現被害人手臂受傷
      ，所以詢問發生何事，被害人說出遭被告毆打，經過追問
      之後，被害人才說出曾經遭被告猥褻的事情(原審卷頁130
      )，顯見A女陳述遭被告猥褻的經過，並不是因為與被告有
      何爭執，趁機挾怨報復，誣指被告犯行，而是在學校導師
      關懷下，發現身體受傷，經詢問後，被動地說出被害經過
      ，其陳述自具有較可信的特別情況。而且A女在原審審理
      期間之98年4月5日，由被告的母親帶同前往戒治所接見被
      告，依照接見錄音的內容(第一審卷頁209以下)，被告與
      被害人祖母、被害人接見時，被告與其母親一直不斷在言
      談中插話要求A女確定被告是否有摸，A女時而虛與尾蛇，
      有時候會答稱沒有、不會等語。顯見A女在原審審理期間
      受到來自被告與被告母親的壓力，被告在接見後，隨即具
      狀聲請再度傳喚A女，A女於98年7月17日到庭作證時，表
      示不願意再證述起訴事實(第一審卷第241頁)，顯見A女已
      經受到來自被告與被告母親的壓力，而無法再完整清楚地
      陳述事實經過，則以A女與被告與被告母親具有極為親密
      的親屬關係觀之，很難避免A女在警詢後的一年內，不會
      受到來自被告與被告母親的壓力，則既然A女在警詢中的
      陳述是在沒有受到任何汙染、親情壓力下所為之陳述，與
      在原審審理中究被告行為時的方式、次數之證述迥然不同
      ，自應認為A女在警詢中的證述具有較可信之特別情狀，
      因此具有證據能力。
三、其餘供述證據之證據能力：
    被告以外之人於審判外之陳述，雖不符刑事訴訟法第159條
    之1至之4之規定，而經當事人於審判程序同意作為證據，法
    院審酌該言詞陳述或書面陳述作成時之情況，認為適當者，
    亦得為證據；當事人、代理人或辯護人於法院調查證據時，
    知有同法第159條第1項不得為證據之情形，而未於言詞辯論
    終結前聲明異議者，視為有前項之同意，刑事訴訟法第159
    條之5定有明文。本件判決所引用其餘供述之證據能力
    ，被告、辯護人及檢察官於本院審理迄言詞辯論終結前，均
    未爭執或聲明異議，視為有刑事訴訟法第159條之5第1項之
    同意，本院審酌上開證據資料製作時，尚無違法或不當取證
    情形及證明力明顯過低之瑕疵，認為以之作為證據應屬適當
    ，故有證據能力。
參、得心證之理由
一、訊據被告否認有何強制猥褻被害人之犯行行，辯稱:「A女說
    謊，被害人於98年4月5日會客時，經被告詢問有無摸被害人
    ，被害人竟表示沒有，並說對不起」云云。指定辯護人於原
    審則以本件只有被害人A女單一指述，且A女對於受害次數說
    法不一，被害人A女與祖母感情很好，竟未告知祖母，與常
    理不符，被害人於98年4月5日會客時已經說明被告並無猥褻
    犯行等語為被告辯護。
二、經查:
(一)證人A女於原審審理時結證稱:從國一開始，被告在家裡的客
    廳內撫摸我大腿內側，時間都是在晚上，地點是客廳的沙發
    上，被告是伸手過來摸我大腿，被告未經我同意，就莫名其
    妙跑到我旁邊撫摸我大腿內側(原審卷第60頁以下)，雖然明
    確指證被告確實有猥褻的行為。而以被告與被害人之親密關
    係，被害人並無誣陷被告之必要，不過在本案中，被害人對
    於被告犯罪之指述，無論在原審審理中或者是警詢中的指證
    ，在時間上均有瑕疵而不一致之處，甚至就被告所為猥褻行
    為的方式上，也難以有明確的證述。例如就被告猥褻的期間
    ，被害人在警詢中陳稱:是從我國一開學以後（93年9月）一
    直到高一住校（96年10月18日）才結束，忘記有幾次，大概
    一個月一次(警卷第3頁以下)，而在原審審理中則作出不同
    的陳述：（檢察官問:妳印象中妳父親撫摸妳大腿內側，大
    約是多久一次，或是回家才如此做？答:）從國一到高一時
    ，只有一次，（檢察官問:妳在警詢有說過，妳父親大約每
    隔一個月一次，都會撫摸妳一次左右，請仔細回想何者正確
    ？答）一個月一次，（檢察官問:妳所說一個月一次，是如
    何計算的，是否以父親回來一次來算？答:）是以父親回家
    的次數來算(第一審卷第63頁以下)。其陳述前後不一，相差
    甚大，在審理中既稱只有一次，卻又稱每月一次。而被告於
    93年6月3日出獄後，復於94年6月30日起至96年5月4日在監
    ，迄96年5月4日在監縮短刑期假釋出獄，有台灣高等法院在
    監在押全國紀錄表足稽，亦即在被害人所指述的犯行期間中
    ，被告大部分的時間都是在監獄中，並沒有回到與被害人同
    住的家中，則被害人所述一個月遭被告一次猥褻的證詞，實
    有可疑。且被害人在警詢中陳稱被告當時是隔著褲子撫摸，
    而且一直摸到接近陰道的位置(警503卷頁3背面)，但是在原
    審審理時證稱當時穿著四腳短褲，被告只是撫摸大腿內側，
    沒有摸到陰道附近(原審卷頁69、62)，亦有不同之處。
(二)再者，被害人證述遭到被告猥褻的時間都是在清晨時分，被
    告趁著被害人看電視時，藉故靠近，以手撫摸大腿(同前原
    審以及警詢筆錄)，但根據與被害人同住二十餘年而且與被
    告、被害人沒有親屬關係之曹昌益在原審證稱:被告如果回
    到更生路住處，都是與同居人一起回來，很少一個人回來，
    被告回來睡覺也都與同居人一起睡一間，被害人與祖母一起
    睡，家中客廳有擺放電視，大家會看，被害人與祖母感情非
    常好，因為只有兩個房間，所以被告回來之後，伊就睡在客
    廳的沙發上，被害人通常不會超過十一、二點睡覺，因為伊
    差不多十一點會回到家，被害人如果還在看電視，被害人的
    祖母會罵她(第一審卷第123頁以下、第128頁)。曹昌益所述
    並有房間照片為證(警503卷第9頁)，應堪採信。則既然被告
    回到家後，會到房間睡覺，被害人縱然還在看電視，也因為
    曹昌益也在客廳活動，以被害人住處房間狹小，而且都只是
    用夾板隔間，如果同時有五人在房間、客廳內活動，很難不
    被其他人看到，則被告當無可能在其母親面前，或者在母親
    同居人曹昌益面前，猥褻被害人。且在凌晨時分，曹昌益也
    已經準備在客廳沙發上睡覺，被告豈有機會猥褻被害人。
(三)更且，被告平日並沒有與被害人同住，而是另外與同居人陳
    ○○同住，被告如果返家探視母親，也都與陳○○一同返家
    ，此除據曹昌益證述在卷之外，與被害人同住之被告母親也
    證稱:平日與被害人同住，被告則與女友一起住在台東市豐
    里地區，被告多半是晚上9點回家，但10點多就回豐里，我
    因為要早起工作，所以晚上9點就會上床睡覺，被害人與被
    告關係很好，被害人也不會騙人。被告回家，被害人並不會
    有恐懼害怕的反應，兩人還會打鬧嬉戲(原審卷頁72以下)。
    與被告同居之陳○○也在原審證稱:都會與被告一起回家，
    如果有過夜，也都與被告一起睡(原審卷頁182)。則被告既
    然是與同居人一起返家，也與同居人同睡一室，被告之同居
    人、被告的母親當無可能讓被告隨意猥褻被害人。
(四)實則，被害人雖然指證被告的犯行，不過被害人在警詢指證
    遭受性侵害，並不是因為被告的犯行，而是因為遭到另外一
    位行為人羅能長性侵害，羅能長也因為該犯行，經本院以98
    年度上訴字第42號判處共計應執行徒刑四年確定在案，業經
    本院調閱前述卷宗查核無誤。此經過根據被害人學校導師C
    女在原審證稱:96年10月18日因為發現被害人手臂受傷，所
    以詢問發生何事，被害人說出遭被告毆打，經過追問之後，
    被害人才說出曾經遭猥褻的事情(原審卷頁130)。而依照被
    害人所述，在導師發現被害人情狀有異之前，被害人在96年
    10 月16日再度遭到羅能長性侵害，可見被害人身心異狀是
    因為羅能長性侵害的關係。蓋如果當天被害人情緒有異狀，
    合理的推斷應該是被害人在10月18日的前幾天又遭到被告猥
    褻，導致被害人情緒再度陷入不安與惶恐之中，但是被害人
    在96 年11月12日接受警員詢問時，陳稱最後一次被撫摸是
    在96 年10月13日凌晨(警503卷頁3背面)，而當日是星期六
    ，而當日詢問時，被害人只簡單地說被告有撫摸被害人，對
    於其他犯行都沒有進一步的指證，訊問的重點反而是被害人
    遭到另案被告羅能長性侵害的部分，而被害人陳述遭到羅能
    長性侵害的時間是96年10月16日(警503卷頁4以下)，顯見被
    害人是因為遭到羅能長性侵害而有情緒波動，而不是遭被告
    性侵害所致。
(五)雖然在本案審理期間，被告母親曾經帶著被害人一起到戒治
    所探望被告，從接見錄音的內容觀之(第一審卷頁209以下)
    ，被告與被告母親、被害人接見時，被告與被害人祖母一直
    不斷在言談中插話要求被害人確定被告是否有摸，被害人時
    而虛與尾蛇，有時候會答稱沒有、不會等語。而被告之同居
    人陳憲茹在原審也證稱:伊一天二十四小時都會黏著被告(第
    一審卷第182頁)，而為顯然與常情不合之證詞。從這些證據
    觀察，似乎被害人周遭的親友不斷地給被害人壓力，讓被害
    人無法真實說出事情發生的經過，導致被害人在前往看守所
    會見被告之後，原審再度傳喚被害人到庭作證，被害人在法
    庭上一再哭泣，表示不願意做證(原審卷頁241)，顯見被害
    人的確受到相當大的壓力。但是在前述的接見內容中，被告
    並不是一再地數落被害人虛偽的證述，被告也與被害人聊到
    唱歌、花式調酒、學校騎腳踏車抽筋、購買衣物、平日花費
    的事情，也足以令人懷疑被害人所受到的壓力是否僅僅是因
    為遭到被告之性侵害，或是另有原因。惟基於證據裁判之原
    則，既然被害人的指述無法完全可信，其他證人的證述又與
    被害人之證述不符，而且被害人當時還受到另外來自於羅能
    長的性侵害，為了能更確認被告否認犯行的真實性，經辯護
    人聲請就被告進行測謊，經本院囑託內政部警政署刑事警察
    局以熟悉測試法、區域比對法進行測謊，確認被告就「沒有
    撫摸被害人大腿內側」一事並沒有說謊反應，有鑑定書附卷
    可稽(本院卷第195頁)。則雖然測謊報告就待證事實並沒有
    絕對的證明力，但本案中，則因為被害人指述的不完整性、
    被告與被害人特殊的親屬關係、被害人周遭親屬於案發後的
    陳述等諸情節，在被告沒有說謊之情形，應可認為本案僅有
    被害人不完整的陳述，尚無法產生被告確實有強制猥褻被害
    人的毫無合理懷疑之心證，自應為被告無罪之諭知。
三、綜據上述，本案事證尚未臻明確，經調查所得證據也無法得
    到被告確實犯有強制猥褻之犯行，自應為被告無罪之判決，
    原審為被告有罪之判決，即屬有誤，被告上訴否認犯行，即
    有理由，應由本院撤銷改判。
本案經檢察官鍾忠孝到庭執行職務。
中    華    民    國    99    年    4     月    29    日
                    刑事庭審判長 法  官  謝志揚
                                 法  官  劉雪惠
                                 法  官  賴淳良
以上正本證明與原本無異。
如不服本判決，應於收受送達後10日內向本院提出上訴書狀，其
未敘述理由者，並得於提起上訴狀後10日內向本院補提理由書（
均須按他造當事人之人數附繕本）「切勿逕送上級法院」。
中    華    民    國    99    年    4     月    29    日
                                 書記官  吳璧娟

司法院資訊處製作；財團法人民間司法改革基金會備份。
